【裁判字號】    98,台上,1052
【裁判日期】    980611
【裁判案由】    拆屋還地等
【裁判全文】
最高法院民事判決            九十八年度台上字第一○五二號
上  訴  人  甲○○
訴訟代理人  王聰明律師
被上訴人    己○○○○
法定代理人  庚○○
被上訴人    乙○○
            戊○○
            丙○○
            丁○○
上列當事人間請求拆屋還地等事件，上訴人對於中華民國九十七
年十一月十一日台灣高等法院第二審判決（九十七年度重上字第
一六○號），提起上訴，本院判決如下：
    主  文
原判決關於駁回上訴人對於反訴部分之上訴及該訴訟費用部分廢
棄，發回台灣高等法院。
其他上訴駁回。
第三審訴訟費用關於駁回其他上訴部分，由上訴人負擔。
    理  由
本件上訴人起訴主張：坐落台北市○○區○○段三小段八五四號
土地及其上建物即門牌號碼台北市○○街一六○巷房屋，為伊祖
父陳清秀所有，無償提供予被上訴人己○○○○使用。陳清秀於
民國四十年間死亡後，系爭房地由伊父陳守珪繼承取得，惟未就
系爭房屋辦理建物所有權登記，僅每年向己○○○○及自四十四
年間起擔任現場看守職之訴外人李福壽收取系爭土地之地價稅。
詎李福壽竟於五十一年十月十六日將系爭房屋登記為其所有，至
九十六年五月十一日並由其繼承人即被上訴人乙○○、丙○○、
丁○○、戊○○（下稱乙○○等四人）及李松柏（於原審訴訟程
序進行中死亡，由乙○○等四人承受訴訟）辦理繼承登記，並與
己○○○○共同使用系爭房屋。而陳守珪已於九十四年八月二十
日死亡，系爭房地均由伊繼承取得，土地部分並已辦理繼承登記
等情，本於所有權及不當得利之法律關係，求為命(一)被上訴人及
李松柏將系爭房屋遷讓返還予伊，(二)乙○○等四人及李松柏將系
爭房屋於九十六年五月十一日所為之繼承登記、五十一年十月十
六日之所有權第一次登記塗銷，(三)己○○○○給付伊自起訴之日
起至返還系爭房屋之日止，每月按土地申報地價總額年息百分之
十計算相當於租金之不當得利之判決。嗣於原審撤回對於己○○
○○之起訴，並追加請求乙○○等四人按年給付不當得利新台幣
（下同）三十六萬元；另就原請求乙○○等四人遷讓房屋及塗銷
房屋所有權及繼承登記部分，為訴之變更，請求其將系爭房屋拆
除，返還系爭土地予伊。對於己○○○○於第一審所提起之反訴
部分，則以：系爭土地原屬陳清秀所有，伊父陳守珪與己○○○
○間並無借名登記契約存在，己○○○○無權請求伊移轉該土地
所有權，且其請求權亦已罹於時效等語，資為抗辯。
被上訴人則以：系爭土地係己○○○○全體成員共同集資及募款
，於四十年間向訴外人王勝購買，因己○○○○非屬法人，無法
登記為土地所有權人，乃於五十七年七月二十七日借名登記於陳
守珪名下，該借名登記契約於陳守珪死亡時消滅，上訴人僅因繼
承而為系爭土地之登記名義人，非但不得主張己○○○○為無權
占有，且應將系爭土地返還予己○○○○。另系爭房屋為李福壽
所興建，於系爭土地登記為陳守珪名義前，即由李福壽於五十一
年七月十七日辦妥建物所有權第一次登記，足見李福壽亦有使用
系爭土地之正當權源，乙○○等四人為其繼承人，自難謂係無權
占有系爭房地。況系爭土地歷年來之地價稅均由李福壽與己○○
○○所繳交，相當於土地租金，亦應認兩造間存有不定期限之租
賃關係，上訴人不得請求遷讓房屋，亦無權請求拆屋還地及給付
相當於租金之不當得利等語，資為抗辯。己○○○○並於第一審
提起反訴，求為命上訴人將系爭土地所有權移轉登記予伊所指定
之人之判決，嗣於原審更正聲明，請求上訴人將系爭土地移轉登
記予伊指定之第三人陳振榮（己○○○○超過上開部分之反訴，
業受敗訴判決確定）。
原審審理結果，以：查系爭土地係由王勝於三十六年間登記為所
有權人，於五十七年八月一日以買賣為原因登記為上訴人之父陳
守珪所有，從未登記為上訴人之祖父陳清秀所有，亦非因繼承而
登記為陳守珪所有，有土地登記簿謄本在卷可稽，是上訴人主張
系爭土地原為其祖父陳清秀所有，陳清秀於四十年間死亡後，由
其父陳守珪繼承取得云云，即非可採。次查己○○○○自占有使
用系爭土地伊始迄九十一年間止，均按年支付系爭土地地價稅予
陳守珪，並由陳守珪簽立載有「茲證明共樂軒館基地之七十五年
度地價稅…業已於七十六年元月十四日，在本人名義下繳納訖」
、「證明共樂軒館基地七十七年地價稅…由本人名儀下，業已繳
訖」、「茲收到共樂軒館基地八十三年度地價稅…代管地主陳守
珪」、「茲收到貴軒土地應納八十五年度地價稅」、「茲收到新
台幣…待完納稅後，補交稅單影印本」、「茲收到新台幣肆萬壹
仟貳佰元正，係共樂軒寄於本人名儀下土地八十九年地價稅無訛
」、「右係共樂軒館地應負擔九十一年度地價稅，包含在陳守珪
負擔個人資產之內」等語之收據予己○○○○收執。系爭土地如
確為陳守珪所有，該地價稅本應由陳守珪繳納，則陳守珪在簽發
收據後，應無必要補交稅單予己○○○○，尤無在其親書之收據
中記載「共樂軒館基地」、「由本人名儀下」、「包含在陳守珪
負擔個人資產」、「共樂軒寄於本人名儀下」、「代管地主陳守
珪」等語之理。再參酌己○○○○為民間遊藝團體，因不得為權
利義務之主體，而無從辦理系爭土地之所有權登記，是其辯稱系
爭土地係其成員共同集資、募款購買，因無法登記為土地所有權
人，而借名登記於陳守珪名下等語，已非無據；況己○○○○與
李福壽於四十三年十月二日簽訂「不動產共同使用合約字」，載
明「立合約字人甲方共樂軒代表與乙方李福壽將明約甲方之所有
土地台北市○○段○○段捌捌地為共同使用」、「甲方願意將上
開建物敷地貸由乙方建築平家房屋壹棟，乙方建築完竣領得使用
執照時應將該房屋一部分無價供給甲方使用，尚殘部分由乙方使
用」等語，有該合約在卷可稽；另系爭房屋之門楣上現仍掛有「
己○○○○」字樣之匾額，己○○○○並按年支付系爭土地地價
稅迄今，尤證己○○○○指系爭土地借名登記於陳守珪名下等語
，應非子虛。又系爭房屋在五十一年十月十六日以「新建」為登
記原因辦理「總登記」，登記名義人為李福壽，有建物謄本、房
屋複丈平面圖、台北市建築改良物勘測結果通知書可稽，該土地
當時所有人王勝並同意李福壽為建物所有權登記，亦有土地權利
變更登記申請書影本可佐；可見系爭房屋係李福壽經土地原所有
人王勝及買受該土地之己○○○○同意而興建，非屬無權占有土
地。上訴人僅係借名登記之陳守珪之繼承人，就系爭土地並無管
理、使用及處分之權限，自不得對於經己○○○○同意而使用系
爭土地之乙○○等四人，主張彼等係無權占有，而請求拆屋還地
及給付相當於租金之不當得利。上訴人雖稱依土地登記簿記載，
系爭土地於台灣光復前即建有煉瓦房屋一棟，可見系爭房屋非李
福壽所建云云。惟台灣光復前土地登記簿所記載「昭和十五年七
月二四日一煉瓦造柱木瓦茸平家住家壹棟」，與李福壽辦理登記
之房屋，二者之建築材料顯然不同，無從認屬同一建物；且該煉
瓦房屋並未轉載於台灣光復後之土地登記簿，故縱使系爭土地上
原有煉瓦房屋一棟，顯已不存在，上訴人指系爭房屋非李福壽所
建，尚無可取。末按委任關係，因當事人一方死亡而消滅，民法
第五百五十條前段定有明文。借名登記契約之性質與委任契約類
同，應類推適用委任關係之規定。系爭土地係己○○○○借陳守
珪名義登記，已如上述；而陳守珪於九十四年八月二十日死亡，
復為兩造所不爭，依上開規定，己○○○○與陳守珪間就系爭土
地之借名登記契約，即因陳守珪死亡而消滅。又非法人團體設有
代表人或管理人者，依民事訴訟法第四十條第三項規定，固有當
事人能力，惟其既無私法上之權利能力，自無法為權利義務之主
體。然非法人團體於日常用其團體之名義為交易者，比比皆是，
其不僅有受保護之利益，亦應受法律之保障；且因其對物仍有事
實上管領力，自仍得為物之占有人。民事訴訟法第四十條第三項
既規定其有當事人能力，自係指其於民事訴訟得為確定私權之請
求人及相對人；非法人團體所為法律行為而發生之權利義務，以
及法院對非法人團體所為之確定判決，其權利義務之歸屬，應視
其為社團性質之非法人團體或財團性質之非法人團體而有不同。
如為前者，其權利義務應屬於全體構成員，在後者則為捐助人之
受託人。從而，應認非法人團體除得為訴訟當事人外，並得就訴
訟標的之法律關係為實體上私權確認及請求，法院亦應就其請求
為實體上有無理由之判決。己○○○○雖為非法人團體，然既以
法律行為買受系爭土地，並與陳守珪成立借名登記契約，則其不
僅取得對系爭土地實質管領占有力，自亦得於系爭土地借名登記
契約終止後，就系爭土地為私權之請求。其於該借名登記契約終
止後，因無實體法上之權利能力，而請求上訴人將系爭土地移轉
登記為其指定之第三人陳振榮，於法即無不合，應予准許。另系
爭土地借名登記契約係於陳守珪死亡即九十四年八月二十日消滅
，迄己○○○○為本件請求之日止，己○○○○之請求權並未逾
十五年時效，上訴人為時效之抗辯尚無可採等詞，因而就反訴部
分，維持第一審所為上訴人敗訴之判決，駁回其上訴，並駁回上
訴人就本訴部分所為變更及追加之訴。
駁回部分（即上訴人請求乙○○等四人拆屋還地暨按年給付不當
得利三十六萬元部分）：
查系爭土地係被上訴人己○○○○向土地原所有人王勝購買，借
用上訴人之父陳守珪名義登記，己○○○○並與被上訴人乙○○
等四人之被繼承人李福壽訂立契約，同意李福壽於該土地上興建
系爭房屋，而共同使用該屋等情，既為原審合法確定之事實，則
原審認上訴人雖於陳守珪死亡後，就系爭土地為繼承登記，而為
土地之登記名義人，亦不得本於所有權，對於經己○○○○同意
使用該土地之乙○○等四人，請求其拆屋還地，及給付相當於租
金之不當得利，於法並無不合。上訴論旨，仍執陳詞，就原審取
捨證據、認定上開事實之職權行使，指摘原判決該部分為不當，
聲明廢棄，難謂有理由。
發回部分（即己○○○○反訴請求上訴人移轉系爭土地所有權予
陳振榮部分）：
原審既認己○○○○為非法人團體，無私法上之權利能力，無從
為權利義務之主體，不得登記為系爭土地之所有人，復指非法人
團體所為法律行為而生之權利義務，及法院對非法人團體所為之
確定判決，其權利義務之歸屬，於為社團性質之非法人團體時，
其權利義務應屬於全體構成員，於財團性質之非法人團體時，則
歸屬為捐助人之受託人等語；則己○○○○於其與陳守珪間就系
爭土地之借名登記契約消滅後，其權利之歸屬為何？何以得請求
上訴人將系爭土地移轉登記予其指定之第三人陳振榮？上訴人對
於己○○○○，又因何負有移轉所有權予第三人之義務？原審俱
未予說明，即逕為不利上訴人之論斷，自有理由不備之違法。上
訴論旨，指摘原判決上開部分違背法令，求予廢棄，非無理由。
據上論結，本件上訴為一部有理由，一部無理由。依民事訴訟法
第四百七十七條第一項、第四百七十八條第二項、第四百八十一
條、第四百四十九條第一項、第七十八條，判決如主文。
中    華    民    國  九十八  年    六    月   十一   日
                      最高法院民事第一庭
                          審判長法官  蕭  亨  國
                                法官  葉  勝  利
                                法官  高  孟  焄
                                法官  鄭  玉  山
                                法官  黃  義  豐
      本件正本證明與原本無異
                                      書  記  官
中    華    民    國  九十八  年    六    月  二十三  日
                                                Ａ


司法院資訊處製作；財團法人民間司法改革基金會備份。
